【裁判字號】    99,交聲,216
【裁判日期】    990430
【裁判案由】    違反道路交通管理處罰條例聲明異議
【裁判全文】
臺灣士林地方法院交通事件裁定         99年度交聲字第216號
原處分機關  交通部公路總局臺北區監理所蘆洲監理站
異  議  人
即受處分人  甲○○
上列異議人即受處分人因違反道路交通管理處罰條例案件，對於
交通部公路總局臺北區監理所蘆洲監理站民國99年1 月14日所為
之處分（北監蘆字第裁46-C00000000號）不服，聲明異議，本院
裁定如下：
    主  文
原處分關於甲○○汽車駕駛人，駕駛汽車經測試檢定酒精濃度超
過規定標準，處罰鍰新臺幣肆萬伍仟元部分撤銷。
前項撤銷部分，甲○○汽車駕駛人，駕駛汽車經測試檢定酒精濃
度超過規定標準，處罰鍰新臺幣參萬伍仟元。
其餘異議駁回。
    理  由
一、按汽車駕駛人飲用酒類後其吐氣所含酒精濃度超過每公升0.
    25毫克以上者，不得駕車，道路交通安全規則第114 條第2
    款定有明文；又按汽車駕駛人，駕駛汽車經測試檢定酒精濃
    度超過規定標準者，處新臺幣（下同）15,000元以上60,000
     元 以下罰鍰，並當場移置保管該汽車及吊扣其駕駛執照1
    年；再汽車駕駛人，有第35條第1 項規定之情形，應接受道
    路交通安全講習，道路交通管理處罰條例第35條第1 項第1
    款、第24條第1 項第2 款分別規定甚明。
二、原處分意旨略以：異議人甲○○於民國98年8 月29日凌晨1
    時46分許，騎乘所有車牌號碼LJ7-738 號重型機車，行駛至
    臺北縣蘆洲市○○路258 號前，經警舉發「酒後騎乘機車，
    經酒測值達0.65MG/L」之違規行為，爰依道路交通管理處罰
    條例第35條第1 項第1 款規定，處罰鍰45,000元及吊扣駕駛
    執照12個月（吊扣駕照處分12個月部分已自99年2 月14日開
    始執行），並依同法第24條規定施以道路交通安全講習。
三、異議意旨略以：本次酒醉違反公共危險罪一事，業經臺灣板
    橋地方法院檢察署予以緩起訴處分確定，且伊已依緩起訴處
    分向國庫支付1 萬元及接受法治教育3 小時，現又接獲原處
    分機關來函表示伊需繳納罰鍰、接受安全講習，此是否違反
    一事不兩罰原則？原處分機關就同一案件不應重複裁罰，爰
    依法聲明異議等語。
四、經查：
  (一)按道路交通管理處罰條例所規定之罰則本質上係屬行政罰，
    此由該條例中就交通違規行為所定法律效果包括罰鍰、記點
    、吊扣證照等行政罰觀之甚明（參照行政罰法第1 條、第2
    條將罰鍰、吊扣證照及講習等處分均定為行政罰），是違反
    道路交通管理處罰條例之裁罰事件，自有行政罰法之適用，
    合先敘明。
  (二)次按94年2 月5 日公布，95年2 月5 日施行之行政罰法第26
    條規定：「一行為同時觸犯刑事法律及違反行政法上義務規
    定者，依刑事法律處罰之。但其行為應處以其他種類行政罰
    或得沒入之物而未經法院宣告沒收者，亦得裁處之。前項行
    為如經不起訴處分或為無罪、免訴、不受理、不付審理之裁
    判確定者，得依違反行政法上義務規定裁處之」，其所揭示
    之所謂「一事不二罰」原則，探究其立法目的，無非以一行
    為同時觸犯刑事法律及違反行政法上義務規定時，由於刑罰
    與行政罰同屬不法行為之制裁，而刑罰之懲罰作用較強，依
    刑事法律處罰即足資警惕，實無一事二罰再處行政罰之必要
    ，但罰鍰以外之沒入或其他種類行政罰，因兼具維護公共秩
    序之作用，為達行政目的，行政機關仍得併予裁處。又此所
    稱「其他種類行政罰」，係指違反行政法上之義務應受「裁
    罰性」之「不利處分」而言，依行政罰法第2 條規定，應包
    括限制或禁止行為之吊扣證照處分及警告性之講習處分在內
    。至於刑事訴訟法第253 條之1 所指之緩起訴處分，係介於
    起訴與微罪職權不起訴間之緩衝設計，而在內容及要件上與
    依刑事訴訟法第252 條所為之不起訴處分均有所不同，又檢
    察官對被告為緩起訴處分時，依刑事訴訟法第253 條之2 第
    1 項規定對被告所為之指示及課予之負擔，雖非刑罰，但對
    被告迭有敦促反省、財產減少及自由受限之影響，性質上可
    謂刑事處分，且緩起訴制度雖以特別預防為優先考量，但在
    具體個案決定上，實亦達到一般預防的作用及報應理念，基
    於一行為不二罰原則，異議人既已就其行為受到刑事處分，
    自不應因同一行為再受到國家的處罰（臺灣高等法院暨所屬
    法院96年法律座談會刑事類提案第36號研討結果參照）。又
    緩起訴處分確定後雖有使被告免於刑事訴追之效果，與不起
    訴處分之效果相同，但觀諸刑事訴訟法第253 條之1 第1 項
    係於91年2 月8 日增訂，行政罰法則於94年2 月5 日公布，
    制定在後之行政罰法第26條第2 項僅臚列「不起訴處分或無
    罪、免訴、不受理、不付審理之裁判確定者」，得依違反行
    政法上義務規定裁處之，並未將「緩起訴處分」此一要件納
    入規範，則此立法意旨應係立法者有意排除，而非法律漏洞
    。故檢察官為緩起訴處分時如已對異議人課予指示及負擔，
    應視為異議人已依刑事法律受到處罰，則於緩起訴處分確定
    後，自不得再處以行政罰鍰。從而，汽車駕駛人之酒後駕車
    行為，經測試檢定酒精濃度超過規定標準時，其既違反道路
    交通管理處罰條例第35條第1 項第1 款所定之行政法上義務
    ，同時又觸犯刑法第185 條之3 公共危險罪之刑事法律，則
    道路交通主管處罰機關依上開行政罰法第26條第1 項但書規
    定，得對異議人處以其他種類行政罰之情形外，關於罰鍰部
    分，則應依行政罰法第26條及道路交通管理處罰條例第10條
    規定，移送地方法院檢察署處理。於移送後，除有行政罰法
    第26條第2 項所定不起訴等事由，得依違反行政法上義務規
    定另行裁處者外，即不得再依道路交通管理處罰條例第35條
    第1 項第1 款規定，裁處異議人罰鍰之行政罰。
  (三)查本件異議人甲○○於98年8 月29日凌晨1 時46分許，騎乘
    所有車牌號碼LJ7-738 號重型機車，在臺北縣蘆洲市○○路
    258 號前，經警檢測其酒精濃度達每公升0.65MG/L，始悉其
    酒後駕車犯行等情，業據異議人自承在卷，並有臺北市政府
    警察局舉發違反道路交通管理事件通知單影本1 紙及臺灣板
    橋地方法院檢察署檢察官98年度偵字第23958 號緩起訴處分
    書1 份附卷可稽，足認其確有原處分所認定之酒後駕車之交
    通違規行為無訛。又異議人同一酒後駕車之行為，因同時觸
    犯刑法第185 條之3 之公共危險罪，經臺灣板橋地方法院檢
    察署檢察官於98年9 月21日以98年度偵字第23958 號為緩起
    訴處分，緩起訴期間為1 年，並應於緩起訴處分確定後3 個
    月內，向國庫支付10,000元，嗣前開緩起訴處分於98年10月
    13日確定，緩起訴處分日期為98年10月13日至99年10月12日
    ，履約期間為98年11月13日至99年8 月11日，異議人業於此
    期間內履行支付國庫10,000元完成，此有異議人匯款申請書
    附卷可佐。此緩起訴處分附加條件之履行固非刑法所定刑罰
    之種類，然已對異議人名譽及心理產生相當制約並影響被告
    之自由權等權益，應可實質該當行政罰法第26條第1 項之「
    依刑事法律」之刑事處分規定。是以，揆諸前揭說明，異議
    人既因同一酒後駕車行為同時觸犯刑法及違反行政法上義務
    ，其中刑事部分並經檢察官為緩起訴處分執行完畢確定，則
    原處分機關依道路交通管理處罰條例第35條第1 項第1 款規
    定，對異議人上開酒後駕車之違規行為予以裁罰時，除其行
    為應處以其他種類行政罰即吊扣駕駛執照12個月及施以道路
    交通安全講習部分，仍得予以裁處外，就異議人違反行政法
    上義務而受罰鍰45,000元部分，在異議人已依緩起訴處分繳
    納金額之範圍內，依行政罰法第26條第1 項前段規定，即不
    得再依上揭道路交通管理處罰條例等規定裁罰之。又依道路
    交通管理處罰條例第35條第8 項之規定，違反道路交通管理
    處罰條例之酒後駕車行為人，如其因同一行為所受之罰金刑
    事處分低於主管機關依該條例第92條第3 項所定之最低罰鍰
    基準規定（指道路交通管理事件統一裁罰基準表）時，交通
    裁罰機關仍得裁處該行為人不足部分之罰鍰。查本件異議人
    於酒後違規駕駛汽車時，其呼氣酒精濃度已超過每公升0.55
    毫克，依違反道路交通管理事件統一裁罰基準表之規定，其
    最低罰鍰為45,000元，異議人依檢察官緩起訴處分支付10,0
    00元予國庫後，仍有不足，自應就差額部分即35,000元予以
    裁罰。至吊扣駕駛執照、道安講習之處分，原屬達成「遏止
    酒後駕車之不法行為，維護道路交通用路權人之生命、身體
    之安全法益」行政目的所必要之不利處分，依行政罰法第26
    條第1 項但書之規定，仍得裁處之。
  (四)至法務部行政罰法諮詢小組第一次、第五次會議，以及處分
    機關所稱各行政法院之裁判等雖認檢察機關所為之緩起訴處
    分等同不起訴處分，應無一事不兩罰之原則適用，仍應予以
    裁罰云云，惟法官依據法律獨立審判，憲法第80條定有明文
    。各機關依其職掌就有關法規為釋示之行政命令，法官於審
    判案件時，固可予以引用，但仍得依據法律，表示適當之不
    同見解，並不受其拘束；司法行政機關所發司法行政上之命
    令，如涉及審判上之法律見解，僅供法官參考，法官於審判
    案件時，亦不受其拘束（司法院大法官釋字第216 號解釋亦
    同此意旨）。是處分機關所述關於此部份之函示或意見，與
    本院認定不同，對本案自不生拘束力，附此敘明。
五、綜上所述，原處分機關裁處異議人罰鍰45,000元之部分，核
    與行政罰法第26條第1 項前段、第2 項規定不符，異議人此
    部分之異議，為有理由，應由本院撤銷原處分關於罰鍰部分
    ，並另就該部分另為主文第2 項所示之罰鍰，以資適法。至
    於原處分機關裁處吊扣異議人駕駛執照、道路交通安全講習
    之部分，則與行政罰法第26條第1 項但書規定相符，並無違
    誤，異議人此部分之異議，為無理由，應予駁回。
據上論斷，應依道路交通案件處理辦法第19條、第20條前段，裁
定如主文。
中    華    民    國    99    年    4     月    30    日
                        交通法庭法  官  劉育琳
以上正本證明與原本無異。
如不服本裁定應於裁定送達後 5日內向本院提出抗告狀。
                                書記官  朱宮瑩
中    華    民    國    99    年    4     月    30    日

司法院資訊處製作；財團法人民間司法改革基金會備份。
